臺灣高雄地方法院民事判決　　　　　　　98年度訴字第2284號
原　　　告　張玉輝
訴訟代理人　蘇俊誠律師
複代理人　　蘇榮達律師
被　　　告　黃庭堅
訴訟代理人　張榮作律師
上列當事人間排除侵害等事件，經本院於民國100年3月7日言詞
辯論終結，判決如下：
    主      文
被告應將坐落高雄市○○區○○段582-2 、582-37地號土地上如
附圖所示A 、B 部分（面積合計六十平方公尺）之地上物拆除後
將土地返還原告。
被告應給付原告新台幣壹拾陸萬捌仟元，及自民國九十八年十一
月二十一日起至清償日止按年息百分之五計算之利息，並應自民
國九十八年十一月二十一日起至返還前開土地之日止，按月給付
原告新台幣貳仟捌佰元。
原告其餘之訴駁回。
訴訟費用由被告負擔。
本判決關於原告勝訴部分，於原告以新台幣捌拾玖萬陸仟元為被
告供擔保後，得假執行。
原告其餘假執行之聲請駁回。
    事實及理由
一、原告主張：坐落高雄市○○區○○段582-2 、582-37地號土
    地（下合稱系爭土地）係伊所有，而與被告所有坐落同段58
    1 之4 地號土地相毗鄰，詎被告未經伊同意，侵越土地界線
    ，擅自於伊所有系爭土地上建蓋鋼造房屋（下稱系爭建物）
    ，無權占用如附圖所示A 、B 部分，伊除得請求被告將該無
    權占用部分拆除並返還土地外，並得請求被告返還自起訴前
    5 年起至拆屋還地時止，以申報地價年息10％計算之相當租
    金利益。爰依所有物返還請求權及不當得利之法律關係，提
    起本訴，並聲明：(一)被告應將坐落系爭土地上如附圖所示A
    、B 部分之地上物拆除，並將土地返還原告。(二)被告應給付
    原告新台幣（下同）24萬元，及自起訴狀繕本送達翌日即98
    年11月21日起至清償日止按年息5 ％計算之利息，並自98年
    11月21日起至返還系爭土地日止，按月給付原告4 千元。(三)
    願供擔保請准宣告假執行。
二、被告則以：伊係於民國84年6 月14日向他人購買高雄市○○
    區○○段581 之4 地號土地，應有部分1/2 ，並在其上建築
    系爭建物，而伊於興建前曾委請高雄縣岡山地政事務所複丈
    ，並由高雄縣政府建設局發給建築執照後，依圖建築房屋，
    若確有占用系爭土地，亦屬當初地政事務所測量人員之過失
    致有位移情形，不可歸責於伊。又伊建築系爭建物迄今已有
    13年，原告皆未曾異議，自不得再請求伊移去或變更房屋，
    而伊亦願向原告購買占用部分之土地。況伊並非故意逾越地
    界，如將伊所有之系爭建物拆除及重建所需費用甚鉅，將造
    成伊重大損失，故請法院依民法第796 條、第796 條之1 之
    規定，免為除去或變更系爭建物全部或一部，如兩造無法就
    土地價額達成協議，並請斟酌伊應支付越界土地之價額。另
    伊占用系爭土地乃因地政事務所測量失誤所致，由伊承擔不
    當得利之給付責任顯有不公，且伊自93年3  月1  日起至97
    年2 月28日曾委請餐廳員工黃見發與原告簽訂租賃契約，故
    原告請求相當於租金之不當得利為重覆請求，顯無理由等語
    ，資為抗辯。並聲明：原告之訴駁回。
三、兩造不爭執之事項：
  (一)系爭土地為原告所有，有土地登記謄本在卷可參（見本院卷
    第168-169頁）。
  (二)被告無權占用如附圖所示A、B部分之土地面積合計60平方公
    尺（A 部分為47平方公尺，B 部分為13平方公尺），業經本
    院會同高雄縣政府岡山地政事務所人員到場履勘屬實，並製
    有勘驗筆錄、現場照片及複丈成果圖等件附卷可憑（見本院
    卷第52-58、97頁）。
四、本件之爭點：(一)原告請求被告拆除地上物並返還系爭土地，
    有無理由？(二)原告請求不當得利有無理由，金額如何計算？
  (一)原告請求被告拆除地上物並返還系爭土地，有無理由？
  1.按土地所有人建築房屋非因故意或重大過失逾越地界者，鄰
    地所有人如知其越界而不即提出異議，不得請求移去或變更
    其房屋。但土地所有人對於鄰地因此所受之損害，應支付償
    金。前項情形，鄰地所有人得請求土地所有人，以相當之價
    額購買越界部分之土地及因此形成之畸零地，其價額由當事
    人協議定之；不能協議者，得請求法院以判決定之。民法第
    796 條定有明文。次按主張鄰地所有人知其越界而不即提出
    異議者，應就此項事實負舉證之責任。最高法院45年台上字
    第931 號著有判例意旨可資參照。
  2.被告辯稱：伊建築系爭建物迄今已有13年，原告均未曾表示
    異議，依民法第796 條之規定，自不得再請求伊移去或變更
    房屋，而伊亦願向原告購買占用部分之土地云云，惟為原告
    所否認。是原告既否認知悉被告所有系爭建物於建造當時有
    越界情事，則被告就原告於系爭建物建造當時明知有越界建
    築而不即提出異議之事實自應負積極證明之責，茲被告既未
    能就此積極事實舉證證明，揆諸前開判例意旨，本件自無民
    法第796 條之適用。被告上開所辯，洵非可採。
  3.按98年4 月29日修正後民法第796 條之1 規定「土地所有人
    建築房屋逾越地界，鄰地所有人請求移去或變更時，法院得
    斟酌公共利益及當事人利益，免為全部或一部之移去或變更
    。但土地所有人故意逾越地界者，不適用之。前條第一項但
    書及第二項規定，於前項情形準用之。」，其立法理由為對
    於不符合民法第796 條規定者，鄰地所有人得請求移去或變
    更逾越地界之房屋。然有時難免對社會經濟及當事人之利益
    造成重大損害。為示平允，宜賦予法院裁量權，爰參酌最高
    法院67年台上字第800 號判例，由法院斟酌公共利益及當事
    人之利益，例如參酌都市計畫法第39 條 規定，考慮逾越地
    界與鄰地法定空地之比率、容積率等情形，免為全部或一部
    之移去或變更，以顧及社會整體經濟利益，並兼顧雙方當事
    人之權益。但土地所有人故意逾越地界者，不適用上開規定
    ，始為公平。此規定物權編施行法第8 條之3 ，民法物權編
    修正施前土地所有人建築房屋逾越地界，鄰地所有人請求移
    去或變更其房屋時，亦適用之。
  4.被告雖辯稱：伊並非故意逾越地界，如將伊所有之系爭建物
    拆除及重建所需費用甚鉅，將造成伊重大損失，爰依民法第
    796 條之1 之規定，請求法院免為除去或變更系爭建物全部
    或一部云云。惟查，被告所有系爭建物原係由其開設餐廳使
    用，此經被告自承在卷（見本院卷第65、81頁），且參以現
    場照片，系爭建物於本院勘驗時尚存有生鮮超市之招牌，足
    認系爭建物係被告供自己或出租他人營業使用，非供公眾之
    用，與社會整體利益無涉。又系爭582-2 地號土地面積為21
    0 平方公尺，被告占用其中如附圖所示A 部分之面積為47平
    方公尺；系爭582-37地號土地面積為52平方公尺，被告占用
    其中如附圖所示B 部分之面積為13平方公尺，已如上述，是
    被告占用系爭土地之面積合計為60平方公尺，面積非微。另
    由附圖所示被告占用位置觀之，占用面積呈長方形狀，範圍
    相當完整，倘原告收回應可為整體規劃利用，所得利益並非
    極少。縱被告所有系爭建物之東側（即其占用系爭土地西側
    如附圖所示A 、B 部分），與原告現已在系爭土地上興建完
    成之建物間為空地，然原告如順利收回如附圖所示A 、B 部
    分，非不得充分利用該空地，而將建築法規所規定應設置法
    定空地之限制，西移至如附圖所示A 、B 部分為之，難謂原
    告無利用之實益。雖本院委請高雄市土木技師公會鑑定如附
    圖所示A 、B 部分之拆除費用若干，鑑定結果為拆除費用為
    300 餘萬元，此有鑑定報告書乙份附卷可憑，然細繹該鑑定
    報告所列之施工工程項目為假設工程、拆除及運棄、鋼架工
    程、鋼筋混凝土及污工工程、隔間工程、門窗工程、店鋪面
    觀整修工程等7 大項，其中與本件有無民法第796 條之1 規
    定適用相關之施工項目，至多僅係假設工程及拆除及運棄費
    用，經核計約30餘萬元，其餘施工項目係系爭建物於拆除後
    予以回復之建築及裝潢費用，與本件無涉，自應剔除不予參
    酌，而系爭土地現時之公告現值為每平方公尺4 萬2 千元，
    此有上開土地登記謄本可憑，被告占用系爭土地如附圖所示
    A 、B 部分之公告現值價值（60×42000 ＝0000000 ），顯
    高於上開拆除費用甚多。是本院審酌上情，權衡兩造各自利
    益，認本件無民法第796 條之1 規定之適用。從而，被告爰
    引該條規定請求免其返還系爭土地如附圖所示A 、B 部分之
    義務，要無可採。
  5.被告又辯稱：伊於84年間興建系爭建物前曾委請高雄縣岡山
    地政事務所複丈，並由高雄縣政府建設局發給建築執照後，
    依圖建築房屋，若確有占用系爭土地，亦屬當初地政事務所
    測量人員之過失致有位移情形，不可歸責於伊云云。查被告
    所有同段581-4 地號土地於84年5 月曾向高雄縣岡山地政事
    務所申請辦理土地複丈，該所並於99年1 月19日實地檢測發
    現系爭建物與上開土地界址有不符情形，惟因該地段屬圖解
    區，實地所埋設之界樁，尚無從分別是否即為84年申請複丈
    所測定之界址位置，此有高雄縣岡山地政事務所99年3 月5
    日岡所二字第0990001853號、99年3 月18日岡所二字第0990
    002358號等函在卷可憑（見本院卷第112 、124 頁）。又證
    人即高雄縣岡山地政事務所人員於本院到庭證稱：伊不清楚
    582-2 、581-4 地號2 筆土地於80幾年之界址為何，原告主
    張之界址係於96年11月所測量。系爭建物目前之建築線（現
    況線）與96年11月所鑑定之界址確實不同。因伊不知上開2
    筆土地於80幾年間之界址為何，故函覆法院未論及位移等語
    （見本院卷第205 頁），是原告所有系爭土地與被告所有58
    1-4 地號土地之界址是否有被告所稱位移情形，尚屬有疑。
    被告據此而為得免予返還系爭土地如附圖所示A 、B 部分之
    抗辯，洵非可採。至地政人員測量是否有疏失，要屬另一問
    題，非本院所得審究，附此敘明。
  6.按所有人對於無權占有或侵奪其所有物者，得請求返還之。
    對於妨害其所有權者，得請求除去之。有妨害其所有權之虞
    者，得請求防止之。民法第767 條定有明文。系爭土地既為
    原告所有，被告未經同意而無正當權源占有系爭土地如附圖
    所示A  、B 部分，自屬無權占有。從而，原告依民法第767
    條規定，請求被告應將系爭土地上如附圖所示A 、B 部分之
    地上物予以拆除並返還土地予原告，洵屬有據，應予准許。
  (二)原告請求不當得利有無理由，金額如何計算？
  1.按無法律上原因而受利益，致他人受損害，應返還其利益。
    雖有法律上原因，而其後已不存在者，亦同。民法第179 條
    定有明文。故其得請求之範圍，應以對方所受之利益為度。
    而無權占有他人土地，可能獲得相當於租金之利益，為社會
    通常觀念。最高法院61年度台上字第1695號判例可供參照。
    被告辯稱：伊自93年3 月1 日起至97年2 月28日曾委請餐廳
    員工黃見發與原告簽訂租賃契約，原告不得再向伊重覆請求
    相當於租金之不當得利云云，並提出土地租賃契約4 份為證
    （見本院卷第72-75 頁）。查，證人黃見發於本院到庭證稱
    ：伊自93年3 月1 日起至97年7 月28日止向原告承租系爭建
    物旁之空地約400 坪（系爭土地、582-8 、582-9 、582-10
    、582-11、582-12、582-33、582-33、582-34、582-35、58
    2- 36 、582-37等12筆土地），作為停車場使用，至於被告
    占用如附圖所示A 、B 部分土地並未論及為租賃標的等語（
    見本院卷第101-102 頁），是原告與黃見發簽訂該租賃契約
    之租賃標的為含系爭土地在內之多筆空地，以供作為停車場
    使用，則屬系爭建物之基地一部分之如附圖所示A 、B 部分
    ，於斯時自無可能成為租賃標的。本件被告既有無權占用原
    告所有系爭土地如附圖所示A 、B 部分之事實，是被告就此
    依社會通念自受有相當於租金之利益，而原告亦因此未能利
    用系爭土地，當亦受有損害，則揆諸前開裁判意旨，原告自
    得依法請求被告給付相當於租金之不當利益。被告就此所辯
    ，洵非可採。
  2.按城市地方房屋之租金，以不超過土地及其建築物申報總價
    額年息10％為限，並為租用基地建築房屋所準用，土地法第
    97條第1 項、第105 條分別定有明文。所謂土地總價額，係
    以法定地價為準，土地法施行法第25條定有明文。而法定地
    價，依土地法第148 條規定，係土地所有人依該法規定所申
    報之地價。又按土地法第97條第1 項之所謂年息10％為限，
    乃指租金之最高限額而言，並非必須照申報價額年息10％計
    算之，且尚須斟酌基地之位置、工商繁榮程度、使用人利用
    基地之經濟價值、所受利益、彼等關係及社會感情等情事，
    以為決定，最高法院亦著有68年台上字第371 號判例可資參
    照。查，系爭土地自93年1 月迄今之申報地價為每平方公尺
    8 千元，有地價謄本在卷可按，又系爭土地係位於高雄市岡
    山區○○○路○道邊，交通便利，生活機能佳，鄰近岡山區
    鬧區，亦經本院勘驗現場屬實，並有上開勘驗筆錄足參。本
    院審酌系爭土地附近繁榮程度，使用狀況，並考量目前社會
    經濟情況等情，認為原告請求以按申報地價年息10％計算被
    告占用系爭土地所受相當於租金之利益尚屬過高，而應以申
    報地價年息7 ％計算始為相當，故依被告所占用之土地面積
    、申報地價及年租率計算結果，計算被告自起訴日即98年11
    月13日起往前推算5 年相當於租金之不當得利，即其自93年
    11 月14 日起至98年11月13日止占用系爭土地所應給付相當
    於租金之利益即為168,000 元【計算式：8000（元/ 平方公
    尺）×60（平方公尺）×7/100 ×5 （年）＝168,000 】。
    從而，原告請求被告應給付168,000 元，及自起訴狀繕本送
    達翌日即98年11月21日起至清償日止按年息5 ％計算之利息
    ，暨自98年11月21日起至返還系爭土地日止，按月給付2,80
    0 元【計算式：8000（元/ 平方公尺）×60（平方公尺）×
    7/100 ÷12＝2800】，洵屬有據，應予准許，其逾此範圍外
    之請求，於法無據，應予駁回。
五、本件原告勝訴部分，原告陳明願供擔保請准宣告假執行，經
    核無不合，爰就原告勝訴部分酌定相當擔保金額准許之。至
    原告敗訴部分，其假執行之聲請已失所附麗，應予駁回。
六、據上論結，本件原告之訴為一部有理由，一部無理由，依民
    事訴訟法第79條、第390 條第2 項，判決如主文。
中    華    民    國  100    年    3    月    21    日
                  民事鳳山分庭法  官  何悅芳
以上正本係照原本作成。
如對本判決上訴，須於判決送達後20日內向本院提出上訴狀。如
委任律師提起上訴者，應一併繳納上訴審裁判費。
中    華    民    國  100    年    3    月    21    日
                              書記官  陳俐嫺